臺灣臺中地方法院民事判決　九十二年度簡上字第三六四號
　　上　訴　人　貴鴻電機股份有限公司
　　法定代理人　方銀福
　　被上訴人　　創碁有限公司
　　法定代理人　呂金萬
　　訴訟代理人　蕭慶賢　律師
右當事人間請求給付工程款事件，上訴人對於中華民國九十二年七月三十一日本院沙
鹿簡易庭九十二年度沙簡字第四一九號民事第一審簡易判決提起上訴，經於九十三年
五月二十一日言詞辯論終結，本院合議庭判決如左：
    主      文
上訴駁回。
第二審訴訟費用由上訴人負擔。
    事      實
甲、上訴人方面：未於言詞辯論期日到場，據其於準備程序中所為聲明及陳述，分述
    如後：
  一、聲明：原判決不利於上訴人部分廢棄，右廢棄部分，被上訴人應再給付上訴人
      新臺幣（下同）一十六萬二千四百五十元，及自民國九十二年五月廿四日起至
      至清償日止，按週年利率百分之五計算之利息。
  二、陳述：除與原審判決書所載相同者茲予引用外，補稱：原審為不利於上訴人請
      求部分，係以系爭電梯整修工程尚未驗收而否決上訴人工程尾款給付之請求。
      惟查，系爭電梯整修工程雖尚未經被上訴人驗收，然依合約書記載，完工日期
      為九十年十二月一日，驗收日期則為完工後四個月內。本件上訴人業已依約於
      九十年十二月一日完工，嗣並多次催告被上訴人實施驗收，惟遭被上訴人以未
      開始使用為由，拖延付款，且被上訴人既指稱上訴人整修電梯所用之材料為舊
      型材料，及ＰＬＣ控制器以密碼鎖定云云，足見被上訴人實已驗收完成，否則
      如何為上開抗辯？又被上訴人上開抗辯縱認屬實，亦屬工程瑕疵問題，充其量
      僅得為扣款之依據，尚不得以未完工為由而據以拒付尾款，更何況上訴人亦否
      認有上開瑕疵存在。系爭電梯整修工程既已完工逾四個月，應視為被上訴人已
      驗收完成，上訴人自得請求被上訴人依約給付尾款。退而言之，縱認系爭電梯
      整修工程有被上訴人所主張之工程瑕疵存在，因被上訴人業已發函上訴人終止
      系爭電梯整修工程，則上訴人亦得請求被上訴人給付業已施作完成之工程項目
      報酬。
  三、證據：除援用原審之立證方法外，另提出兩造往來函文影本四份、昇降設備國
      家標準及ＰＬＣ控制器手冊各一份為證，並聲請訊問證人楊道禮。
乙、被上訴人方面：
  一、聲明：上訴駁回。
  二、陳述：除與原審判決書所載相同者茲予引用外，補稱：系爭電梯整修工程之工
      程項目計有控制盤、車廂門控制組之更換、電梯機房、昇降道、車廂、內外門
      等清潔及機件檢查調整並試車運轉調整。經查，上訴人所應整修之二部電梯，
      經鈞院於九十二年十二月九日現場勘查結果，其中一部電梯其樓層燈號顯示混
      亂錯誤，電梯廂門亦完全無法運作啟閉，緊急通話設備會發出高頻聲嚮，可程
      式控制器及變頻器亦未證明可順利運轉，另有合約內容第８、９項之各工程項
      目清潔及機件檢查調整並試車運轉調整尚未施作，足見系爭電梯整修工程並未
      完工。又系爭電梯攸關公共安全，主管機關制定有ＣＮＳ國家標準，除須符合
      相關法令規定外，並應通過安全檢查後始得使用，上訴人聲稱系爭工程應視為
      已經驗收一節，亦屬無據。系爭電梯整修工程既因可歸責於上訴人之事由而未
      完成，則上訴人訴請被上訴人給付工程尾款，並非有理，上訴應予駁回。
  三、證據：除援用原審之立證方法外，另提出現埸照片及存證信函各一份為證。
丙、本院依職權履勘現場及調閱中華民國電梯安全協會於電腦網際網路上所提供之升
    降設備相關資料參辦。
    理      由
一、程序方面：上訴人未於言詞辯論期日到場，核無民事訴訟法第三百八十六條所列
    各款情形，爰依被上訴人之聲請，由其一造辯論而為判決。
二、本件被上訴人於原審起訴主張：兩造於九十年十月三十一日簽訂昇降機（電梯）
    整修合約書，約定由上訴人承攬施作被上訴人所有設於「柯比意廣場」之昇降機
    整修事宜，工程總價約定為三十八萬元，上訴人已依約完成工作，惟被上訴人卻
    未依系爭合約第五條約定付款方式給付工程款，其中應給付之第二期款僅給付百
    分之十五，尚欠五萬七千元未為給付，又工程尾款十五萬二千元迄今亦未給付，
    理，為此爰依承攬契約之法律關係，訴請被上訴人給付等語。另於上訴程序中主
    張：系爭電梯整修工程雖尚未經被上訴人驗收，然依合約書記載，完工日期為九
    十年十二月一日，驗收日期則為完工後四個月內。上訴人業已依約於九十年十二
    月一日完工，嗣並多次催告被上訴人實施驗收，惟遭被上訴人以未開始使用為由
    ，拖延付款，且被上訴人既指稱上訴人整修電梯所用之材料為舊型材料，及ＰＬ
    Ｃ控制器以密碼鎖定云云，足見被上訴人實已驗收完成，否則如何為上開抗辯？
    且被上訴人上開抗辯縱認屬實，亦屬工程瑕疵問題，充其量僅得為扣款之依據，
    尚不得以未完工為由而據以拒付尾款，更何況上訴人亦否認有上開瑕疵存在。系
    爭電梯整修工程既已完工逾四個月，應視為被上訴人已驗收完成，上訴人自得請
    求被上訴人依約給付尾款。退而言之，縱認系爭電梯整修工程有被上訴人所主張
    之工程瑕疵存在，因被上訴人業已發函上訴人終止系爭電梯整修工程，則上訴人
    亦得請求被上訴人給付業已施作完成之工程項目報酬等語。
三、上訴人則以：系爭電梯整修工程之工程項目計有控制盤、車廂門控制組之更換、
    電梯機房、昇降道、車廂、內外門等清潔及機件檢查調整並試車運轉調整。經查
    ，上訴人所應整修之二部電梯，經鈞院於九十二年十二月九日現場勘查結果，其
    中一部電梯其樓層燈號顯示混亂錯誤，電梯廂門亦完全無法運作啟閉，緊急通話
    設備會發出高頻聲嚮，可程式控制器及變頻器亦未證明可順利運轉，另有合約內
    容第８、９項之各工程項目清潔及機件檢查調整並試車運轉調整尚未施作，足見
    系爭電梯整修工程並未完工。又系爭電梯攸關公共安全，主管機關制定有ＣＮＳ
    國家標準，除須符合相關法令規定外，並應通過安全檢查後始得使用，上訴人聲
    稱系爭工程應視為已經驗收一節，亦屬無據。系爭電梯整修工程既因可歸責於上
    訴人之事由而未完成，則上訴人訴請被上訴人給付工程尾款，並非有理，上訴應
    予駁回等語置辯。
四、按稱承攬者，謂當事人約定，一方為他方完成一定之工作，他方俟工作完成，給
    付報酬之契約。民法第四百九十條定有明文；又同法第五百零五條第一項規定：
    報酬應於工作交付時給付之，無須交付者，應於工作完成時給付之。同條第二項
    規定：工作係分部交付，而報酬係就各部分定之者，應於每部分交付時，給付該
    部分之報酬。足見除當事人間另有特約外，定作人僅對於承攬人完成之工作，於
    工作交付時，負有給付報酬之義務。
五、經查：
    （一）依卷附兩造所不爭執之合約書內容觀之，系爭承攬契約之工程內容為：
          １、控制盤更換（ＰＬＣ微電腦變頻變壓控制）２台。
          ２、車廂門控制組更換２組。
          ３、車廂內叫車面板更換２組。
          ４、乘場叫車面板更換８組。
          ５、固定電纜更換２台。
          ６、電梯減速、停車感應組及感應板２組。
          ７、機房線槽加蓋２台。
          ８、電梯機房、昇降道、車廂及內外門等清潔及機件檢查、調整。
          ９、試車運轉調整。
          另付款方式則為：
          １、簽約時甲方付乙方３０％訂金：新台幣壹拾壹萬玖仟柒佰元整。
          ２、貨抵工地時甲方付乙方３０％貨款：新台幣壹拾壹萬玖仟柒佰元整。
          ３、乙方完工經甲方驗收後，甲方付乙方４０％：新台幣壹拾伍萬玖仟陸
              佰元整。
          又依合約附註條款：貴鴻電機股份有限公司於昇降機整修完工後需使所施
          工之昇降機能符合現行法令相關規定，並且可獲得主管機關之核可做用（
          註應為使用之誤繕）。
    （二）上訴人雖主張依合約書記載，完工日期為九十年十二月一日，驗收日期則
          為完工後四個月內，伊業已依約於九十年十二月一日完工云云，惟為被上
          訴人所否認，且系爭二部電梯，經本院受命法官於九十二年十二月九日現
          場勘驗結果，二部電梯之電源雖均接通，但其中左側之電梯雖有昇降之運
          轉聲響，但各樓層之車廂門均未能正常開啟，而致無法使用。至右側之電
          梯雖可依各樓層乘場按鈕指示，而到達指定樓層停靠並啟閉車廂門，然緊
          急聯絡對講機會發出刺耳之高頻聲音，另兩部電梯均未經主管機關或指定
          之檢查機構檢查合格並發給使用許可證明，而電梯機房、車廂及內外門之
          清潔亦未施作等情，有勘驗筆錄在卷可參。
    （三）按當事人主張有利於己之事實，就其事實有舉證之責任。民事訴訟法第二
          百七十七條前段定有明文。依兩造所不爭執之系爭合約付款方式約定，上
          訴人「完工」經被上訴人「驗收」後，被上訴人始負有給付４０％尾款之
          義務。而是否「完工」並非由上訴人所得片面主張，蓋承攬係以工作之「
          完成」為目的之契約，於未依當事人間之「約定」，發生預期之「結果」
          （非祗「效果」）前，尚難謂承攬之工作業已「完成」。故承攬人之工作
          是否完成？應就契約之約定內容觀察，非可因承攬人另負有品質保證及瑕
          疵修補之擔保責任（見民法第四百九十二條、第四百九十三條），即無視
          於契約之約定，而將尚未完成之部分，均委之於承攬人擔保責任之範疇，
          而主張業已完成（最高法院八十四年度台上字第二二四九號判決意旨參照
          ）。本件上訴人於本院準備程序中自承無法提出完工日期之證據（見本院
          九十二年十一月二十四日準備程序筆錄）；兩造於合約中復特別約定工作
          項目及昇降機須能符合現行法令相關規定，並且可獲得主管機關之核可使
          用。加以系爭二部昇降機（電梯），尚未能完全正常運作。揆之前揭說明
          ，上訴人所承攬之系爭昇降機（電梯）整修工程，客觀上尚難認為業已「
          完工」，上訴人即承攬人既未完成約定工程，則其報酬請求權即不發生。
          是原審以系爭昇降機（電梯）整修工程尚未完工驗收為由，駁回上訴人依
          兩造間之承攬契約而為４０％尾款給付之請求，於法並無違誤，上訴人仍
          執前詞，指摘原判決不當，要求廢棄，為無理由。
    （四）至上訴人於上訴程序中雖另主張系爭電梯整修工程已因被上訴人以上訴人
          未依約完工為由而發函終止契約，則上訴人亦得請求被上訴人給付上訴人
          在契約終止前所已施作之工程項目報酬云云。惟查，上訴人此部分主張，
          並未具體表明其請求權基礎，而承攬人因工作之完成而得依承攬契約請求
          定作人給付承攬報酬之請求權，與定作人依民法第五百十一條規定終止承
          攬契約後承攬人得請求定作人賠償其因契約終止而生損害之請求權，或承
          攬之工作以承攬人個人之技能為契約之要素者，非因承攬人之過失致不能
          完成其約定之工作時，其契約為終止，工作已完成之部分，於定作人為有
          用者，定作人有受領及給付相當報酬之義務。此三者在實體法上各為不同
          之請求權；在訴訟法上亦屬不同之訴訟標的（最高法院九十二年度台上字
          第四七一號判決意旨參照）。上訴人於上訴程序中主張被上訴人應給付契
          約終止前其所已施作完成之工程項目之報酬一語，如屬訴之追加，因未經
          他造同意，且無民事訴訟法第二百五十五條第一項第二款至第六款之情形
          ，本不得為之。況民法第五百十一條規定，工作未完成前，定作人得隨時
          終止契約，但應賠償承攬人因契約終止而生之損害，係指定作人於承攬人
          工作未完成前，如認工作之繼續進行，對其已無利益時，得不定期限、不
          具理由「隨意」終止契約，但為保護承攬人因定作人隨意終止契約所可能
          遭受之不利益，始賦予承攬人此項損害賠償請求權。其目的在於節省承攬
          人為繼續完成對定作人已無利益之工作所為之投資，以便將來經由損益相
          抵的計算減輕定作人之給付義務。惟若定作人係因承攬人有違反契約目的
          之行為，以之為可歸責之重大事由而終止契約者，即與民法第五百十一條
          之規定有間，自無該條之適用（最高法院九十二年度台上字第二一一四號
          判決意旨參照）。查系爭電梯整修工程未能完工，客觀為屬可歸責於上訴
          人之原因致不能完成其約定之工作之情形，是上訴人訴請被上訴人應按已
          完成之部分，給付其相當之報酬云云，於法亦非有據。
六、綜上所述，上訴人既未完成所約定之工程，則其本於承攬契約之法律關係，訴請
    被上訴人給付工程款，於法尚非有據，原審駁回上訴人該部分尾款請求之主張及
    假執行之請求，核無違誤。上訴意旨，仍執前詞，指摘原判決不當，要求廢棄，
    為無理由，應予駁回。
七、本件事證已臻明確，兩造其餘攻擊防禦方法與舉證，核與判決結果無影響，爰不
    逐一論述，附此敘明。
八、據上論結，本件上訴為無理由，依民事訴訟法第四百三十六條之一第三項、第四
    百四十九條第一項、第三百八十五條第一項前段、第七十八條，判決如主文。
中　　　華　　　民　　　國　　九十三　　年　　　六　　　月　　　四　　　日
                                臺灣臺中地方法院民事第三庭
~B審判長法官　張瑞蘭
~B法    　官　許石慶
~B法    　官　林宗成
右正本證明與原本無異
不得上訴
中　　　華　　　民　　　國　　九十三　　年　　　六　　　月　　　四　　　日
~B法院書記官
